最高法院刑事判決　　　　　　　九十四年度台上字第六四九號
　　上　訴　人　甲○○
　　選任辯護人　呂思家律師
上列上訴人因違反公職人員選舉罷免法案件，不服台灣高等法院
高雄分院中華民國九十三年八月三十日第二審更審判決（九十三
年度選上更(二)字第一０號，起訴案號：台灣高雄地方法院檢察署
九十年度選偵字第三九號），提起上訴，本院判決如下：
    主  文
原判決撤銷，發回台灣高等法院高雄分院。
    理  由
本件原判決認定上訴人甲○○係第五屆立法委員高雄市第一選區
（範圍包括高雄市三民區、左營區、楠梓區、鼓山區、鹽埕區、
旗津區等行政區）之候選人，為求能於民國九十年十二月一日舉
辦之該屆立法委員選舉順利當選連任，竟與其競選總部特別助理
陳臺（業經判處有期徒刑六月，緩刑四年確定）、競選總部總幹
事即時任高雄市團管區司令部三民區後備軍人輔導中心（下稱高
市三民區後幹中心）主任陳重銘，高雄市後備憲兵聯絡中心（下
稱高市後憲中心）副主任蔡隆俸（以上二人經檢察官緩起訴處分
確定）等競選幹部，共同基於對有投票權人交付不正利益，約定
投票予上訴人之犯意聯絡，因上訴人之上開幹部見該屆立法委員
同選區候選人林壽山於同年十月間某日所舉辦之造勢募款餐會聲
勢龐大，而謀以更大型餐會免費招待選民之造勢方式，行賄有投
票權之人，期約其投票支持上訴人，遂由上訴人於同年十月底某
日，通知上開競選幹部在高雄市左營區○○○路三六八號競選總
部內召開會議，共商以競選總部募得之經費籌辦大型餐會，而由
陳臺以每桌新台幣（下同）二千元之代價，僱請不知情之外燴業
者林茂林，於同年十一月十七日下午五時許，在高雄市三民區○
○○路與鼎山街口之本和里里民活動廣場內，辦理一千桌宴席，
事後追加為一千二百桌，總計金額為二百四十萬元。並在現場佈
置上訴人之競選旗幟，及以「青溪後憲團結之夜」為名，印製「
青溪後憲團結之夜，力挺後幹班二三四期學員長甲○○萬人團結
晚會，後憲全力支持中華民國的捍衛者－忠貞鐵衛甲○○」等字
樣之餐券，交由陳臺、陳重銘、蔡隆俸等競選幹部，循高市三民
區後幹中心、高市後憲中心、里長及其他競選幹部人脈系統，發
放予組織成員及其他該選區之選民。餐會時，持有餐券及未持有
餐券之選民均可入席，而無償宴請該選區之選民李碧雲、曾世揚
、黃國陽、曾建銘、周宏智、楊雅惠、朱再成、汪秀蓮、王永發
、王永州、翁國松、王總明、溫榮進、高豐麟等有投票權之人，
平均交付每人相當二百元餐飲之不正利益。席間，上訴人並上臺
演說，嗣攜帶競選旗幟至餐桌間繞場，期約並交付不正利益予上
開選民投票支持其當選連任，為投票權一定之行使。嗣經台灣高
雄地方法院檢察署檢察官指揮法務部調查局高雄市調查處及高雄
市政府警察局三民第二分局至現場蒐證而查獲，並扣得餐券三張
等情。因而撤銷第一審科刑判決，改判論處上訴人共同對於有投
票權之人，交付不正利益，而約其投票權為一定之行使罪刑，固
非無見。
惟查：(一)、判決不載理由者當然違背法令，刑事訴訟法第三百七
十九條第十四款定有明文。所謂判決不載理由，係指依法應記載
於判決理由內之事項不予記載，或記載不完備者而言。又有罪之
判決書，對於被告有利之證據不採納者，應說明其理由，復為刑
事訴訟法第三百十條第二款所明定。證人聶寧安於一審審理時結
證：「林壽山辦了八百多桌，大家在聊天中提到的。」「不是（
詢以蔡隆俸、陳重銘是否甲○○找來？），是我們看到林壽山辦
了八百多桌，幾個競選幹部才在總部討論，蔡隆俸提出要辦就要
一千桌，成形後甲○○才坐飛機回來，甲○○交代一定要募款，
本來要在餐券上印二百元，我們認為太少了，就乾脆不要印了，
由民眾自由樂捐，所以餐券上就沒有印上金額，我負責五百桌的
餐券。」於詢以你所負責的五百桌是否都有募款？答：「我們是
事先募款，不是發餐券時募款，但……都是有關的人。」再詢以
甲○○有無指示任何人可以免費來參加餐會？答：「沒有。」（
見一審卷第一一五、一一六頁）於原審更審前調查時，詢以這個
餐會是何人提議的？結證：「是蔡隆俸、陳重銘和我提議的。」
「……我們談好之後，才通知甲○○，甲○○同意後就開始執行
。」「為了拉抬人氣才辦的，我們事先先賣餐券，賣完後才辦的
。」再詢以餐會的經費，何處來的？答：「賣餐券募款來的。」
（見原審九十一年度上訴字第一二三二號卷第四七頁）苟證人聶
寧安之上述結證屬實，則甲○○競選總部事先以餐券募得之款項
支付餐會費用，能否認係上訴人對與會之有投票權人，交付不正
利益，而約其投票權為一定之行使，非無研求餘地。原判決理由
僅說明全數餐費來源，固為甲○○競選總部募得之款項支付，惟
並非該餐券之直接對價，而是決定餐會前即已募得之款項……云
云（見原判決第九頁），遽為不利上訴人之判斷。而置該證人上
開有利上訴人之證詞於不論，復未說明其不採納之理由，自有不
載理由之違法。(二)、原審退回台灣高雄地方法院檢察署於九十一
年七月二十六日以雄檢楠生九一選偵三字第四五六一０號函移送
併案審理之該署九十一年度選偵字第三號甲○○違反選舉罷免法
案件，其理由載稱：「一按公職人員選舉罷免法第九十條之一第
一項所定之投票行賄罪，係以對於有投票權人，行求、期約或交
付賄賂或其他不正利益，而約其不行使投票權或為一定之行使為
構成要件。是其要件有三，一係須對於有投票權之人為之；二則
為須有行求、期約或交付賄賂或其他不正利益之行為；三則須約
使有投票權人為一定之行使或不行使投票權。行為人之行為除須
充足上述三要件外，尚需行為人之主觀上有行賄之犯意，及所行
求、期約或交付之財物是否可認係期約為投票權一定行使或不為
一定行使之對價，以及行求、期約、交付之對象是否為有投票權
人而定。二「老兵感恩送暖之夜」由吳子房（甲○○競選總部主
任委員）負責主辦籌備之事實，已據證人吳子房於原審更審前到
庭證述明確（見原審上訴字第一三二三號卷第二０八頁）；此一
募款餐會之參加者須持餐券進入情事，業經證人陳淑娥於調查中
陳稱「當日民眾憑餐券進場」；證人黃太陽、林龍瑛於法務部調
查局高雄市調查處陳稱「要有邀請卡才可依坐位表，對號入座」
；證人陳臺陳稱「當晚現場是要求憑餐券入場，對號入座，應該
是有管制入場」及證人林茂林稱「當晚用餐進場民眾多手持餐券
進場」等語（見選偵字第五０號卷第十一頁背面、二０頁、二二
頁、三八頁、六四頁背面）。雖參加前開餐會之林俊中、陳松枝
、陳少魯、黃太陽、林龍瑛均為該選區之選民，且未捐款。惟當
日席開九百四十桌，以每桌二千元共計一百八十八萬元之價格委
由林茂林負責外燴，事後自餐會中募得之一百九十三萬元，從中
給付餐費給林茂林，剩餘五萬元則由上訴人競選總部總務許敬民
支付當晚餐會之雜項，整個餐會有人持捐款箱請求到場民眾樂捐
，已據證人林茂林、陳臺、許敬民、陳淑娥於偵查中陳述無訛（
見選偵字第五０號卷第六四頁、第三七頁背面、第五三頁、第十
頁背面及第四七頁），則吳子房或上訴人對此次餐會是否有行賄
之主觀犯意，已非無疑。再者，此一募款餐會係前開青溪後憲團
結之夜餐會，經檢調單位認有賄選嫌疑而展開調查後，上訴人卻
仍按時舉辦。甚至事先召開記者會，發布本件募款餐會之時間、
地點，並一再強調歡迎檢調單位到場全程錄影蒐證等情，亦經原
審調取同院九十二年度選上更(一)字第八號卷證核閱無訛。因此，
尚難遽認此次餐會上訴人亦有行賄之主觀犯意。三吳子房主辦之
「老兵感恩送暖之夜」餐會現場募得一百九十三萬元，足以支付
九百四十桌餐費，加上本次餐會民眾須持餐券始得進入，而有現
場管制等情，已如前述，則此一餐會就上訴人之觀念上，應無認
知其有約使選民為投票權一定之行使。縱有少數如林俊中等五人
免費領取餐券而參與餐會，且客觀上上訴人所交付之餐飲利益不
足認係約使投票權為一定行使之對價。但因收受賄賂或不正利益
之有投票權人，刑法第一百四十三條亦設有處罰規定，兩者乃必
要共犯中之對向犯，以彼此之間相互對立之意思，業經合致而成
立犯罪，有本院九十年度台上字第二四二五號判決足資參照。由
於上訴人主觀上並無行賄之犯意，未能與有投票權人之收受意思
彼此合致，是併案部分之餐會與青溪後憲團結餐會明顯有別，自
無從認定此部分成立犯罪云云（見原判決第二四－二七頁）。但
上訴人於原審更審前即已就上述有罪判決部分辯稱：「餐會的錢
，確實是募款來的。陳臺說餐會的經費是儲誠文給的，……不是
事實，儲誠文把募來的錢交給陳臺付頭款，尾款是聶寧安把募來
的錢交給許敬民，許敬民再給陳臺。」參以證人儲誠文於詢以你
是否有拿餐費的錢給陳臺？答：「我記得有二次，一次是三十萬
元，一次是五十萬元，共八十萬元，……。」再詢以錢是如何來
？答：「是宏巨公司給甲○○贊助的，因甲○○不在，陳臺來要
拿餐會的錢，我就把這些錢給他，兩次都是這樣，……。」證人
許敬民亦證述錢是募款來的。於詢以你是否有交餐會的錢給陳臺
？答：「有的，聶寧安交給我一百六十萬元，我帶回去給陳臺。
」證人聶寧安於詢以你有拿一百六十萬元給許敬民？答：「有的
，這些錢都是募款來的。」各云云，參互以觀（見原審九十一年
度上訴字第一二三二號卷第四八－五一頁）。則上訴人之所辯，
似非不足憑採。又「老兵感恩送暖之夜」為名之餐會，係在「青
溪後憲團結之夜」餐會之後，僅相隔七日（前者於九十年十一月
十七日舉辦；後者於同年月二十四日舉辦），似同為上訴人競選
第五屆立法委員在高雄市第一選區為聚集人潮之宣傳造勢餐會。
所不同者，僅支付餐會費用之來源，前者以甲○○競選總部於餐
會前募款所得（據證人聶寧安所證係事先賣餐券）；而後者，係
以餐會現場所募得。但先後二次餐會均有無償受宴請（即未購買
餐券，或所取得之餐券係無償受贈者）之選區內有投票權人，平
均有相當二百元餐飲之不正利益。原判決以上開二次餐會明顯有
別，認前者構成犯罪，後者認上訴人主觀上並無行賄之犯意，不
無理由矛盾之違法。上訴意旨執以指摘原判決不當，非無理由，
應認原判決仍有撤銷發回更審之原因。
據上論結，應依刑事訴訟法第三百九十七條、第四百零一條，判
決如主文。
中　　華　　民　　國　九十四　年　　二　　月　  三    日
                      最高法院刑事第二庭
                          審判長法官  陳　錫　奎
                                法官  洪　清　江
                                法官  李　伯　道
                                法官  洪　昌　宏
                                法官  林　勤　純
      本件正本證明與原本無異
                                      書  記  官
中　　華　　民　　國　九十四　年　　二　　月   十七 　日
                                                      Ｋ
